【裁判字號】    89,自,342
【裁判日期】    900510
【裁判案由】    傷害
【裁判全文】
臺灣高雄地方法院刑事判決                          八十九年度自字第三四二號
    自  訴  人  丙○○
    自訴代理人  乙○○
                施介元律師
    被      告  丁○○
    指定辯護人  甲○
右列被告因傷害案件，經自訴人提起自訴，甲○判決如左︰
    主  文
丁○○連續傷害人之身體，處有期徒刑陸月，如易科罰金，以佰元折算壹日。
    事  實
一、丁○○、戊○○及丙○○均係經營夜市攤販之人，於民國八十九年六月十八日傍
    晚時分，丁○○照例前往高雄縣旗山鎮溪洲夜市欲設攤販賣臭豆腐，因見戊○○
    、丙○○先行占用其所承租之夜市攤位，擺設兒童遊樂車營業，丁○○旋即要求
    戊○○、丙○○移開，戊○○、丙○○告以正營業中而不願意移開，雙方因而產
    生嚴重之口角爭執，戊○○及丙○○竟共同基於普通傷害之犯意聯絡，由丙○○
    自丁○○之背後抱住丁○○，戊○○即持從其經營之兒童遊樂車上取得鐵棒一支
    ，猛擊丁○○之頭部，致丁○○受有前額撕裂傷四×０‧五×０‧五公分、左肩
    挫擦傷二×二×０‧一公分及腦震盪等傷害（戊○○、丙○○二人共同傷害部分
    業經甲○另案審結）。詎丁○○遭戊○○及丙○○毆打成傷後，掙脫逃跑，欲向
    他人求救，因戊○○、丙○○繼續追打，丁○○竟基於普通傷害之概括犯意，在
    附近撿拾鐵條一支，亦先後持該鐵條毆打戊○○、丙○○，並以腳踢丙○○，使
    戊○○受有頭頂部二處撕裂傷七×０‧五×０‧五公分及五×０‧五×０‧五公
    分併腦震盪，致傷及左眼第三對腦神經麻痺等傷害，丙○○則受有左顳頭皮撕裂
    傷四×０‧五×０‧五公分併腦震盪、左腹壁腫痛瘀血七×三公分、右大腿外側
    腫痛瘀血六×四公分等傷害。嗣經附近民眾報警處理，並將丁○○、戊○○及丙○○送醫急救。
二、案經丙○○向甲○提起自訴。
    理  由
一、訊據被告丁○○固供承有於右揭時、地，因擺設夜市攤位與自訴人丙○○及被害
    人戊○○發生口角爭執，並有肢體衝突，雙方均有受傷等事實，惟矢口否認有何
    傷害犯行，辯稱：係戊○○先拿鐵條打伊，又被丙○○抱住，伊為了自衛始以鐵
    條抵擋；戊○○之眼傷係舊疾，並非此次伊所造成云云。惟查：
（一）右揭被告如何持鐵條毆打戊○○，繼之毆打並以腳踢丙○○成傷之事實，業據
      自訴人丙○○指訴綦詳，核與在場證人即被害人戊○○於甲○調查、審理中結
      證證述情節大致相符。而自訴人丙○○、證人戊○○分別受有如事實欄所示之
      傷害，則有八十九年六月十八日重安醫院之驗傷診斷證明書二份、同年月十九
      日旗美眼科診所診斷證明書一份在卷可稽。觀諸前揭驗傷診斷證明書所示自訴
      人、被害人受傷部位及傷勢，核與其等指訴遭被告持鐵條毆打頭部、腳踢腹部
      致傷等情狀相符，堪認自訴人及被害人之指訴應非子虛，被告確有上開毆打自
      訴人、被害人成傷之犯行甚明。
（二）至被告辯稱戊○○之眼傷係舊疾，並非伊所造成乙節，經甲○依職權函詢省立
      旗山醫院（現已改制為行政院衛生署旗山醫院）結果，被害人戊○○確曾於八
      十四年二月十一日、同年二月二十五日及八十六年一月十六日至該院眼科門診
      就醫，惟依其病歷資料，無法判斷其與八十九年六月十九日旗美眼科診所診斷
      證明書上所載之左眼第三對腦神經麻痺有無關連，固據該院以卷附九十年三月
      二十二日九十旗醫社字第九０００七八三號函覆在案。惟觀之前函所附之門診
      病歷資料，被害人戊○○前次傷害經診斷係左眼外斜視、眼瞼輕度瘀傷，與本
      次眼傷情節並不相同，且相隔時間已達數年，顯非該次舊傷所致；參以卷附被
      害人初診之旗美眼科診所函文所示：「戊○○於八十九年六月十九日來甲○初
      診，主訴受傷後有複視現象，病人未接受視力檢查，經甲○診斷係左眼第三對
      腦神經麻痺。此種疾病有可能出現於頭部外傷之病患，受傷時間無法判定」等
      語；另佐以卷附行政院國軍退除役官兵輔導委員會高雄榮民總醫院八十九年十
      二月二十九日（八九）高總行字第八九一０七九六號函所附病歷資料司法查詢
      會簽意見表所示：「患者主訴為複視，經檢查診斷為不完全左側第三腦神經麻
      痺（動眼神經，非為視神經），因患者頭部外傷發生在八十九年六月十八日，
      故是否頭部外傷引起，甲○無法判斷。倘若患者有八十九年六月十八日受傷前
      之佐證，當時動眼神經正常，則可斷定頭部外傷造成動眼神經損傷」等語。是
      被害人戊○○主訴此眼傷之時間係於本次被告傷害犯行後之翌日（八十九年六
      月十九日），其間復無任何眼疾就診記錄，該眼傷又無法排除係因頭部外傷所
      致之可能，已如前述，應足認被害人戊○○此次之左眼第三對腦神經麻痺之傷
      害，係遭被告持鐵條毆打頭部所致，二者間具因果關係，實堪認定。被告上開
      辯稱戊○○之眼傷非伊此次造成云云，無從採信。
（三）另被告辯稱其係遭自訴人及被害人人追打，出於自衛始持鐵條還擊云云，惟按
      刑法第二十三條所謂之正當防衛，係指行為人對於現在不法之侵害可為必要之
      阻擋，防衛自己免於受傷而言，始得阻卻違法，非謂行為人可另行出手攻擊致
      人受傷，最高法院著有六十三年度台上字第二一０四號判例揭示甚明。故縱自
      訴人及被害人先出手攻擊被告之情形屬實，被告之防衛行為亦應限於持鐵條抵
      擋，即為已足，當無復持鐵條出手毆打，致自訴人及被害人受有如事實欄所示
      非屬輕微之傷害之理，足證被告應非僅出於防衛意圖抵擋，其有傷害之故意，
      並持鐵條毆擊之傷害行為，至為灼然。是其辯以係正當防衛云云，亦難憑採。
（四）雖證人莊惠珠、黃曉清於警訊及甲○審理時（八十九年八月七日審判筆錄參照
      ），證稱：見被告先遭自訴人及被害人持鐵條毆打流血受傷之情，惟被告被打
      流血逃跑後之詳細情節，並未看見等語，是依其二人之證言，均無足認定被告
      並無毆打自訴人及被害人之行為，尚難據此而為被告有利之認定。
    綜上所述，被告前開辯稱出於自衛始出手抵擋，戊○○之眼傷非伊此次傷害所造
    成云云，核屬飾卸畏罪之詞，難以採憑。事證明確，被告犯行實堪認定。
二、按刑法上之重傷害罪，係指毀敗一目或二目之視能、毀敗一耳或二耳之聽能、毀
    敗語能、味能或嗅能、毀敗一肢以上之機能、毀敗生殖之機能以及其他於身體或
    健康有重大不治或難治之傷者，始足當之，刑法第十條第四項揭示甚明。本件自
    訴人丙○○所受之傷害，僅係左顳頭皮撕裂傷四×０‧五×０‧五公分併腦震盪
    、左腹壁腫痛瘀血七×三公分、右大腿外側腫痛瘀血六×四公分等之傷害，顯與
    刑法所謂之重傷有異；戊○○雖受有頭頂部二處撕裂傷七×０‧五×０‧五公分
    及五×０‧五×０‧五公分併腦震盪、左眼第三對腦神經麻痺等傷害，惟該眼傷
    為左側動眼神經損傷，非為視神經損傷，所造成之複視現象，可逐漸恢復治癒，
    並無失明之虞，亦有旗美眼科診所覆函（報告書暨病歷資料）及行政院國軍退除
    役官兵輔導委員會高雄榮民總醫院八十九年十二月二十九日（八九）高總行字第
    八九一０七九六號函暨所附病歷資料司法查詢會簽意見表各一份在卷可參，並據
    被害人戊○○自承：複視與失明不同，其確實並未失明等語在卷（甲○九十年二
    月十二日訊問筆錄），足認其此次所受傷害，亦未達前揭刑法法條規定之重傷害
    「毀敗或難以治癒」之程度，自均難論被告以重傷害罪。再按殺人未遂罪之成立
    ，須行為人行為時即具殺人之犯意，始足成立，而受傷之部位是否為致命部位，
    傷痕之多寡、輕重如何，固可供認定有無殺意之參考，究不能據為絕對標準，業
    經最高法院十八年上字第一三０九號、十九年上字第七一八號判例揭示甚明。本
    件被告與自訴人丙○○、被害人戊○○間並無夙怨仇隙，此次僅因細故口角發生
    衝突，被告應無立生殺人犯意之強烈動機。況雙方既持鐵條類鈍器互毆，傷及頭
    部在所難免，亦難僅憑毆擊部位在頭部，遽認被告有殺人之犯意，是被告僅有傷
    害之犯意甚明。核其所為，係犯刑法第二百七十七條第一項之普通傷害罪，自訴
    人雖指訴被告係犯重傷害、殺人未遂罪嫌云云，容有誤會。其二次傷害犯行，時
    間緊接，均觸犯構成要件相同之罪，顯係基於概括犯意為之，為連續犯，應依刑
    法第五十六條之規定論以一罪，並加重其刑。被告傷害被害人戊○○部分，因與
    本件自訴事實具連續犯之裁判上一罪關係，且被害人亦迭次表明訴追之旨，甲○
    自得併予審究。審酌被告犯罪動機係因擺設攤位之細故與自訴人互毆成傷，犯後
    雖執詞辯解，惟態度尚佳，但迄今未與自訴人達成民事和解，賠償其損害，及自
    訴人、被害人所受之傷害程度等一切情狀，量處如主文所示之刑。又被告行為後
    ，刑法第四十一條第一項業於九十年一月十日修正公布，同年月十二日生效，其
    修正後規定得宣告易科罰金之範圍，較修正前之舊法為廣，是依刑法第二條第一
    項前段比較新舊法之規定，本件自應適用裁判時之法律即修正後之刑法第四十一
    條第一項，併諭知宣告易科罰金之折算標準。至被告持以犯本件傷害犯行之鐵條
    ，乃其隨手撿拾之物，非其所有，復未扣案，爰不另為沒收之宣告，附此敘明。
據上論斷，應依刑事訴訟法第三百四十三條、第二百九十九條第一項前段，刑法第二
條第一項前段、第五十六條、第二百七十七條第一項、修正後第四十一條第一項，罰
金罰鍰提高標準條例第一條前段、第二條，判決如主文。
本案經檢察官彭斐虹到庭執行職務。
中      華      民      國    九十    年      五      月      十        日
                                    臺灣高雄地方法院刑事第六庭
                                        審判長法官    趙家光
                                            法  官    張世賢
                                            法  官    林韋岑
右正本證明與原本無異。
如不服本判決，應於判決送達後十日內，向甲○提出上訴狀。
                                            書記官    董明惠
中      華      民      國    九十    年      五      月      十        日
附錄本判決論罪科刑法條
刑法第二百七十七條條第一項：
傷害人之身體或健康者，處三年以下有期徒刑、拘役或一千元以罰金。


司法院資訊處製作；財團法人民間司法改革基金會備份。
